臺灣臺北地方法院刑事判決　　　　　　　95年度易字第2418號
公　訴　人　臺灣臺北地方法院檢察署檢察官
被　　　告　甲○○
　　　　　　乙○○
上　一　人　陳慶尚律師
選任辯護人　宣玉華律師
　　　　　　沈孟賢律師
上列被告等因妨害家庭案件，經檢察官提起公訴（95年度偵字第
19797號），本院判決如下：
    主  文
甲○○連續有配偶而與人通姦，處有期徒刑柒月。
乙○○連續與有配偶之人相姦，處有期徒刑伍月，如易科罰金，
以銀元佰元即新臺幣玖佰元折算壹日。
    事  實
一、甲○○為有配偶之人，乙○○亦明知甲○○為有配偶之人，
    然其二人竟基於概括犯意，自民國九十年二月間之某日時起
    至九十一年十二月間之某日止，在臺北市○○區○○路四段
    五六號六樓「友華賓館」及同段六二四巷二號「第一好旅店
    」、臺北市○○區○○街附近之基隆河畔某處、臺北市內湖
    忠勇山某處，連續為通、相姦行為達一百餘次，迨九十四年
    年十二月二十二日某時許，甲○○之配偶丙○○在其位於臺
    北市○○區○○街一○一巷四三號三樓住處打掃房間時，發
    現甲○○於九十年二月間前往玉山登山旅遊拍照之底片數目
    為三十六張，卻僅洗出三十張相片，因而質問甲○○，甲○○自知已無法繼續隱瞞，始向丙○○坦承上情。
二、案經丙○○訴由臺灣臺北地方法院檢察署檢察官偵查起訴。
    理  由
壹、程序方面：
一、按「被告以外之人於審判外之言詞或書面陳述，除法律有規
    定者外，不得作為證據。」刑事訴訟法第一百五十九條第一
    項定有明文。又縱經偵審機關分同一案號偵、審之某共同被
    告，對該同一案號中之其他共同被告而言，仍屬被告以外之
    第三人，本質上屬於證人，其證言，依前開規定，除法律有
    規定者外，不得作為證據。本件被告甲○○（下逕稱甲○○
    ）於偵查中，雖與被告乙○○（下逕稱乙○○）併列為共同
    被告接受警員、檢察事務官詢問，但依上述說明，其陳述對
    於乙○○而言，仍屬被告以外之人於審判外之言詞陳述。既
    然乙○○之辯護人爭執甲○○接受警員及檢察事務官詢問時
    陳述之證據能力，依本段首開規定，甲○○之警詢、檢察事
    務官詢問筆錄，自不得作為證明乙○○犯罪之證據。惟甲○○於接受警員及檢察事務官詢問時之自白，仍得於有補強證
    據之情形下作為認定甲○○犯罪之證據。次查，證人即告訴
    人丙○○（下逕稱丙○○）所提出甲○○親書之「自白書」
    （臺灣臺北地方法院檢察署九十五年度他字第八八二號卷第
    三七至四一頁參照），同上揭說明，為被告以外之人於審判
    外之書面陳述，不得作為證明乙○○犯罪之證據。
二、丙○○於警詢、檢察事務官詢問時之陳述，亦屬被告以外之
    人於審判外之言詞陳述，既然乙○○之辯護人爭執該等陳述
    之證據能力，自不得作為證明乙○○犯罪之證據。但甲○○
    不爭執該等陳述之證據能力，本院審酌該等言詞供述作成時
    之狀況，並無不宜作為證據之情事，依刑事訴訟法第一百五
    十九條之五第一項規定，有證據能力。
三、丙○○證稱甲○○向其表示「曾與乙○○多次相姦」部分，
    就甲○○曾向丙○○陳述此事方面，有證據能力。惟對於甲○○是否確與乙○○有相姦事實方面，並非丙○○親自經歷
    、體驗之事實，僅為傳聞，不得逕作為證明乙○○犯罪之證
    據。
四、乙○○於警詢、檢察事務官詢問時所為之陳述；及甲○○庭
    提之其所開立於華南商業銀行股份有限公司圓山分行，帳號
    000000000000號帳戶存摺節本（本院卷第五七
    、五八頁參照）；與乙○○庭提之其所開立於合作金庫商業
    銀行股份有限公司玉成分行，帳號00000000000
    00號帳戶存摺節本（本院卷第五五、五六頁參照，下稱乙○○存摺節本）。乙○○與其辯護人及甲○○均不爭執或同
    意其證據能力，本院審酌該等言詞供述及書面作成時之狀況
    ，並無不宜作為證據之情事，依刑事訴訟法第一百五十九條
    之五，得作為證據。
五、再按「告訴乃論之罪，應自知悉犯人之時起，於六個月內為
    之，所稱知悉，係指確知犯人之犯罪行為而言，如初意疑其
    有此犯行，而未得確實證據，及發見確實證據，始行告訴，
    則不得以告訴人前此之遲疑，未經申告，遂謂告訴為逾越法
    定期間。」最高法院著有二十八年上字第九一九號判例意旨
    可資參照。雖丙○○於九十一年十二月間即知乙○○與甲○○交好，但僅止於懷疑而無確切證據足以肯定陳、許二人有
    通、相姦事實。丙○○是到九十四年十二月二十二日左右，
    因整理甲○○抽屜物品，發現甲○○、乙○○一起至玉山登
    山之照片後，甲○○經丙○○逼問與東兒子勸說後和盤托出
    ，方確定許、陳二人有通、相姦事實。依上開說明，丙○○
    於九十五年一月十七日提出告訴（上開他字卷第一頁上方臺
    灣臺北地方法院檢察署收文章參照），自無逾告訴期間。
貳、實體方面：
一、訊據甲○○對於上開犯罪事實坦承不諱，且佐以乙○○並不
    否認曾多次收受甲○○給付總額達新臺幣十數萬元以上之金
    錢（前開他字卷第五九頁、本院卷第五五、五六頁參照），
    如兩人並無不正當之交往，為何甲○○願無端贈送乙○○十
    餘萬元，乙○○亦收之無愧？此足以擔保甲○○前開任意性
    自白與事實相符，事證明確，應予論處。
二、訊據乙○○坦承知悉甲○○為有配偶之人，且曾收受甲○○
    給付、達新臺幣十數萬元以上之金錢，核與甲○○、丙○○
    證述情節一致，並有前開乙○○存摺節本在卷可稽，足以擔
    保乙○○前開任意性自白與事實相符。惟乙○○矢口否認有
    何與甲○○相姦之事實，辯稱：伊只是和甲○○常在一起打
    網球的朋友，因為經濟困難，才會接受甲○○的資助，但收
    錢不代表有跟甲○○上床（指相姦），且是甲○○多次追求
    ，甚至在賓館前要硬拉伊進去，但伊從沒答應也沒和甲○○
    有相姦之行為，是丙○○與甲○○聯手要陷害伊云云。經查
    ，前開事實，業據甲○○證述綦詳，雖甲○○、乙○○間有
    金錢糾葛，但依甲○○於審理時所述，金額不過新臺幣三十
    五萬元。揆以：甲○○大學畢業，服役時任職預官運輸兵科
    排長，曾任職於「招商局」（即「陽明海運」），並曾於美
    商ＥＳＳＯ石油公司同時擔任銷售、總務部門經理，下轄十
    二位員工，直接對總經理負責，工作表現不錯，光榮退休之
    學經歷，且年逾七十，育有子女等情，尚不至於甘冒畢生清
    譽毀於一旦之風險，僅因新臺幣三十五萬元，無中生有自稱
    與他人通姦。又本院於準備程序、審理程序，數度對甲○○
    闡明，依刑事訴訟法第一百八十一條得拒絕證言，如不拒絕
    證言而以證人身分具結後，證稱與乙○○有通姦事實卻與事
    實不符，將面臨超越通、相姦罪之最重七年以下有期徒刑之
    偽證刑責，且經判決偽證有罪，除受緩刑諭知外，必然入監
    服刑等情。甲○○仍毅然不拒絕證言而證稱與乙○○有通姦
    事實，亦可佐甲○○所證非虛。另查丙○○身為教師，亦年
    逾七十（二十五年十月十日生），也應重視自己名譽，不至
    為「以刑逼民」，遽與甲○○聯手陷害乙○○，而使他人有
    蜚語流言之處。再參諸，經本院闡明丙○○得對甲○○撤回
    告訴之最後期限，丙○○堅持要甲○○負起刑責、最好去關
    ，也可認丙○○、甲○○乃本於事實之確信而陳述。相較上
    情，乙○○所辯不足採信，應予論處。
二、核甲○○所為，係犯刑法第二百三十九條前段之通姦罪，乙○○所犯，則為同條後段之相姦罪。而許、陳二人行為後，
    刑法業於九十四年二月二日修正公布部分條文，並自九十五
    年七月一日施行。依修正後刑法第二條第一項規定：「行為
    後法律有變更者，適用行為時之法律。但行為後之法律有利
    於行為人者，適用最有利於行為人之法律。」，此條規定與
    刑法第一條罪刑法定主義契合，係規範行為後法律變更所生
    新舊法律比較適用之準據，是刑法第二條本身雖經修正，尚
    無比較新舊法之問題，應一律適用裁判時之現行刑法第二條
    ，以決定適用之刑罰法律。又本次修正涵蓋之範圍甚廣，故
    比較新舊法時，應就罪刑有關之共犯、牽連犯、連續犯、有
    無累犯加重、自首減輕暨其他法定加減原因與加減例等一切
    情形，綜其全部罪刑之結果而為比較，復有最高法院九十五
    年五月二十三日九十五年第八次刑庭會議決議可資參照。查
    許、陳二人前述通、相姦犯行，均在本次刑法修正施行前，
    應全部予以比較定適用。而現行刑法已刪除第五十六條連續
    犯之規定，亦即若行為人以概括犯意犯數個構成要件相同之
    罪名，除符合接續、集合等法律上一行為之要件外，修正前
    僅論以一罪而加重其刑至二分之一，現行規定則須就各個行
    為分論併罰，經比較新舊法，自以修正前條文有利於行為人
    ，應依刑法第二條第一項前段規定，適用有利於許、陳二人
    之修正前規定以為論處。故許、陳二人前開通、相姦行為，
    各屬時間緊接、手段相同、復各觸犯構成要件相同之罪名，
    顯係基於概括犯意反覆為之，均屬連續犯，應依九十四年二
    月二日修正前刑法第五十六條之規定各以一罪論，並均加重
    其刑。雖起訴書所載許、陳通相姦行為僅八十餘次，但蒞庭
    公訴人已當庭更正起訴範圍為一百餘次，並經本院告知許、
    陳二人俾其等防禦，依檢察一體原則，自屬起訴範圍，無庸
    由本院另為擴張審理範圍，附此敘明。
三、爰審酌乙○○介入他人家庭，雖屬不該，但伊失偶無依，感
    情空虛，且經濟情形不佳，適甲○○供給經濟與情感，受生
    理本能所誘，致有此犯行，縱不涉通姦罪是否需除罪化之學
    理探討，乙○○亦有可憐之處。反觀甲○○，事業有成，學
    經歷也屬良好，竟先是背叛家中賢妻，不顧子女感受，與乙○○通姦；嗣後臨訟與乙○○決裂，即指稱遭乙○○恐嚇，
    被乙○○害的很慘、「我到了球場，人家說我不知道排第幾
    位，她是妓女。」而不思往日情誼、口出惡言。甲○○除觸
    犯現行刑章外，先後傷害二個女人的心，貶抑乙○○之人格
    ，道德上更屬有虧。雖甲○○坦承犯行，乙○○否認犯罪，
    但此僅為量刑所應考量之要件之一，而非最重要或唯一之因
    素。故依上開說明與許、陳二人通、相姦之次數與其他一切
    情狀，分別量處如主文所示之刑。又乙○○方面，伊行為時
    之刑法第四十一條第一項前段規定：「犯最重本刑為五年以
    下有期徒刑以下之刑之罪，而受六個月以下有期徒刑或拘役
    之宣告，因身體、教育、職業、家庭之關係或其他正當事由
    ，執行顯有困難者，得以（銀元）一元以上三元以下折算一
    日，易科罰金。」。又依乙○○行為時所應適用之九十五年
    五月十七日修正前罰金罰鍰提高標準條例第二條規定（現已
    刪除），就易科罰金折算標準應照原定數額提高一百倍折算
    ，是乙○○行為時之易科罰金折算標準，配合現行法規所定
    貨幣單位折算新臺幣條例第二條規定，應以銀元一百元至三
    百元即新臺幣三百元至九百元折算一日。惟乙○○行為後新
    法第四十一條第一項前段修正為：「犯最重本刑為五年以下
    有期徒刑以下之刑之罪，而受六個月以下有期徒刑或拘役之
    宣告者，得以新臺幣一千元、二千元或三千元折算一日，易
    科罰金。」，最少應以新臺幣一千元折算一日。參酌九十五
    年十二月十三日至同年月十五日臺灣高等法院及其所屬法院
    刑事法律座談會研討結論，易科罰金折算標準可於量刑後再
    割裂比較適用。經比較，以修正前之易科罰金折算標準較有
    利於乙○○。是以依此比較後結果諭知易科罰金折算標準，
    以資儆懲。
據上論斷，應依刑事訴訟法第二百九十九條第一項前段，刑法第
二條第一項前段、第二百三十九條、九十四年二月二日修正前刑
法第五十六條，第四十一條第一項前段、九十五年五月十七日修
正前罰金罰鍰提高標準條例第二條、現行貨幣單位折算新臺幣條
例第二條，判決如主文。
本案經檢察官蕭方舟到庭執行職務。
中　　華　　民　　國　　96　　年　　1 　　月　　31　　日
　　　　　　　　　刑事第十庭  審判長法　官  吳秋宏
　　　　　　　　　　　　　　　      法　官  紀文惠
                                    法  官  姚念慈
以上正本證明與原本無異。
如不服本判決，應於判決送達後10日內，檢具繕本向本院提出上
訴狀上訴於臺灣高等法院。
                                     書記官  劉芸珊
中　　華　　民　　國　　96　　年　　1 　　月　　31　　日
附錄本案論罪科刑法條全文：
刑法第二百三十九條
有配偶而與人通姦者，處一年以下有期徒刑。其相姦者亦同。
